【裁判字號】    90,上,252
【裁判日期】    901113
【裁判案由】    給付借款
【裁判全文】
臺灣高等法院民事判決  九十年度上字第二五二號
     上  訴  人   甲○○
     被 上訴 人   乙○○
右列當事人間給付借款事件，上訴人對於中華民國八十九年八月十七日臺灣士林地方
法院第一審判決（八十八年度湖訴字第三號），提起上訴，本院判決如左：
      主      文
原判決所命給付上訴人給付金額超過新台幣壹佰伍拾壹萬陸仟元及其中新台幣壹佰貳
拾萬元自民國八十七年六月二十五日起，其餘新台幣參拾萬陸仟元自民國八十八年一
月二十九日起，均至清償日止，按年息百分之五計算利息部分（除確定部分外），及
命上訴人負擔該訴訟費用之裁判均廢棄。
右開廢棄部分，被上訴人在第一審之訴駁回。
其餘上訴駁回。
第一、二審訴訟費用由被上訴人負擔五分之二，餘由上訴人負擔。
      事      實
一、上訴人聲明求為判決：(一)、原判決關於不利上訴人部分廢棄。(二)、上開廢棄部分
    ，被上訴人在第一審之訴駁回。(三)、第一、二審訴訟費用由被上訴人負擔。其事
    實上陳述，除與原判決記載相同部分，予以引用外，並補稱略以：(一)、被上訴人
    所提出之面額新台幣（下同）三十萬元之本票及匯款一百二十五萬元，均不能證
    明有借款予上訴人之事實。(二)、上訴人固有簽發民國（下同）八十六年六月二十
    四日之本票一紙向被上訴人借款一百五十萬元，惟已於八十七年一月五日返還三
    十萬元，同年六月四日再返還五十萬元，同年七月三十一日再返還二十萬元，同
    年八月五日再返還五十萬元，業已全部清償完畢，雙方債權債務關係已了結。(三)
    、八十七年一月七日之借款約定書，借款約定金額如依被上訴人所主張應為四百
    十六萬六千元，何以僅填二百零六萬六千元？上訴人於八十七年一月七日以後陸
    續返還上開借款一百五十萬元，當日被上訴人不可能預知上訴人會還款而在借款
    約定書上先行預扣？且結清為全部還清之意思，結算單寫又欠二百零六萬六千元
    ，顯與事實不符。(四)、至於「歸彬」係指兩造合夥開當舖，訴外人簡坤良、吳新
    隆拿抵押物來借款，尚未還錢，要上訴人催討之意思，並非由上訴人承擔債務。
    所用之證據，援用原審之立證方法。
二、被上訴人聲明求為判決：上訴駁回。其事實上陳述，除與原判決記載相同部分，
    予以引用外，並補稱略以：(一)、上訴人於八十七年六月二十四日返還八十萬元、
    同年七月三十一日及同年八月五日分別又再返還二十萬元及五十萬元，未說明清
    償那一部分。(二)、借款當時書立之借據很簡單，除已有本票或支票為憑證者外，
    在結算後要求另再立借據，借據上金額包含在二百零六萬六千元之內。(三)、訴外
    人簡坤良、吳新隆係透過上訴人拿車輛及房屋抵押向被上訴人借款六十萬元，被
    上訴人認為該項債務應歸上訴人承擔負責。所用之證據，援用原審之立證方法。
      理      由
一、本件被上訴人起訴主張：上訴人自八十四年間起，陸續向伊調借現金週轉，嗣於
    八十六年二月二十五日結算，上訴人積欠伊之借款分為二筆，一筆為二百零六萬
    六千元；另筆為六十萬元，係上訴人之客戶簡坤良、吳新隆分別提供抵押物向上
    訴人借款二十萬元及四十萬元，上訴人再持該抵押物向伊調借同額現款。迨八十
    七年一月間乃由上訴人提供其所有坐落桃園縣楊梅鎮之土地及建物為擔保設定二
    百五十萬元之第二順位抵押權予伊，上訴人並於八十七年一月七日開立一百二十
    萬元之借據及金額二百零六萬六千元之借款約定事項，另簽發面額共五十五萬元
    之支票予伊作為清償。之後，上訴人又於八十六年六月二十三日簽發面額一百五
    十萬元之本票，向伊調借同額現款，總計上訴人向伊借款共四百十六萬六千元，
    嗣先後清償共一百五十萬元，伊認係清償之前之借款，非清償一百五十萬元本票
    之借款，故上訴人尚積欠伊二百六十六萬六千元，經催討迄未給付等情，爰依消
    費借貸及票據之法律關係，求為命上訴人給付二百六十六萬六千元，及其中一百
    五十萬元部分自八十七年六月二十四日起，其餘一百十六萬六千元，自八十七年
    六月二十五日起，均至清償日止，按年息百分之五計算利息之判決（原審判決命
    上訴人給付二百零六萬六千元，及其中一百二十萬元自八十七年六月二十五日起
    ，其餘八十六萬六千元自八十八年一月二十九日起，均至清償日止，按年息百分
    之五計算之利息，而駁回其餘之請求。上訴人就其敗訴部分聲明不服；被上訴人
    就其被駁回部分則未聲明不服而確定）。
    上訴人則以：伊僅有以面額一百五十萬元之本票向被上訴人借款一百五十萬元，
    已陸續清償完畢。八十七年一月七日一百二十萬元之借據及金額二百零六萬六千
    元之借款約定事項，伊於其上簽名時均為空白，該一百二十萬元係本票借款一百
    五十萬元清償三十萬元後之餘額，又被上訴人所提出之結算單記載八十六年二月
    二十四日前全結清，即表示之前借款已全部清償完畢，伊否認至同年二月二十五
    日又有借款二百零六萬六千元，另結算表所寫「歸彬」，並非同意由伊承擔債務
    之意思，被上訴人就交付借款之事實應負舉證責任云云，資為抗辯。
二、經查被上訴人主張上訴人自八十四年一月九日起至八十六年二月二十五日止，陸
    續向被上訴人借款包括利息，經兩造於八十六年二月二十五日結算結果，尚欠二
    百零六萬六千元之事實，業據其提出電匯回條、上訴人確認之結算單及借款約定
    事項為證（見本院卷第二十九、三十、三十二、三十四至三十六頁），即上訴人
    除爭執尚欠一百五十五萬元（見本院卷六十六頁）外，對於其餘各情均不爭執（
    見本院卷六十三至六十六頁）。上開結算單雖記載「八十六（年）二（月）二十
    四（日）前全結清」，繼又記載「八十六（年）二（月）二十五（日）又欠貳佰
    零陸萬陸仟元整．．．」（見本院卷第三二頁），兩造復不否認於八十六年二月
    二十五日當天並無金錢借貸（見本院卷七十一頁），惟查上訴人於八十七年一月
    七日提供其所有坐落桃園縣楊梅鎮○○○○段四八八─三地號等土地及建物為擔
    保設定抵押權予被上訴人時，於借款約定事項上再行確認於八十六年二月二十五
    日向被上訴人借款二百零六萬六千元之事實（見本院卷三十頁），再經徵諸上訴
    人於八十四年一月九日向被上訴人借款三十萬元時交付之本票及被上訴人匯款予
    上訴人一百二十五萬元之匯款回條，暨上訴人所自認尚有一百五十五萬元未還（
    見本院卷三十四至三十六頁、六十六頁）等情節，足證上開清算單內「八十六（
    年）二（月）二十四（日）前全結清。八十六（年）二（月）二十五（日）又欠
    貳佰零陸萬陸仟元整，．．．」之記載，係指兩造金錢往來於八十六年二月二十
    四日結算清楚，自八十六年二月二十五日起，尚欠二百零六萬六千元之意思，非
    確認八十四年二月二十四日以前上訴人之借款全部付清，是上訴人所辯除八十六
    年六月二十三日另借款一百五十萬元外，並未欠另筆二百零六萬六千元之借款云
    云，自無足取。
三、兩造既已於八十六年二月二十五日及八十七年一月十七日先後二度確認上訴人尚
    欠被上訴人二百零六萬六千元，應屬真實。惟被上訴人自認上訴人已於八十七年
    一月七日提供前開土地及建物為擔保設定抵押權予伊時，尚簽發面額共五十五萬
    元之支票十一紙予伊作為清償之用（見原審卷九十五頁），並有各該支票可稽（
    見原審卷九十九至一０三頁），上開五十五萬元支票屆期後，均經上訴人以現金
    清償取回，為被上訴人所自認（見本院卷第一０七頁），經扣除後，本筆借款上
    訴人尚欠被上訴人一百五十一萬六千元未清償（其計算式為：2,066,000元–550
    ,000元＝1,516,000元）。
四、又上訴人另於八十六年六月二十三日簽發本票乙紙向被上訴人借款一百五十萬元
    ，有該本票可據，且為兩造所不爭執（見原審卷二十九、三十五頁），亦屬真實
    。雖上訴人已於八十七年一月五日、同年六月四日、同年七月三十一日及同年八
    月五日分別清償三十萬元、五十萬元、二十萬元及五十萬元，共一百五十萬元，
    為被上訴人所不爭執，並有匯款申請書可證（見原審卷二十八、五十四頁），惟
    不足以清償前開上訴人仍結欠之一百五十一萬六千元及八十六年六月二十三日之
    本票借款一百五十萬元，而上訴人復未指定其應抵充之債務，亦為兩造所不爭執
    。至被上訴人主張上開一百五十萬元中之九十萬元應抵充訴外人吳新隆、簡坤良
    所欠應歸上訴人負責清償之六十萬元（見原審卷八十一頁），惟查訴外人吳新隆
    、簡坤良所欠六十萬元部分，不應歸上訴人負責，業經原審判決被上訴人敗訴確
    定（見本院卷第六頁背面原判決理由三(二)），故被上訴人所為此部分之清償抵充
    為不可取，附此敘明。按清償人不為清償之指定者，依下列之規定，定其應抵充
    之債務：(一)、債務已屆清償期者，儘先抵充。(二)、債務均已屆清償期或均未屆清
    償期者，以債務之擔保最少者，儘先抵充，擔保相等者，以債務人因清償而獲益
    最多者，儘先抵充，獲益相等者，以先到期之債務，儘先抵充。(三)、獲益及清償
    期均相等者，各按比例，抵充其一部。此觀民法第三百二十一條及第三百二十二
    條規定自明。本件上訴人另以面額一百五十萬元之本票向被上訴人借款一百五十
    萬元部分，其票載到期日即清償期限為八十六年十二月二十四日；而上開上訴人
    所結欠之一百五十一萬六千元部分，其中一百二十萬元之清償期為八十七年六月
    二十四日，有本票及借據可稽（見本院卷三十三頁、三十頁），其餘三十一萬六
    千元部分，依結算單及借款約定事項及抵押登記事項觀之，則屬未定期限。茲查
    上訴人於八十七年六月二十四日之前，共清償八十萬元，清償時上開一百五十一
    萬六千元借款部分均尚未屆期，該八十萬元自應儘先抵充已屆期之一百五十萬元
    本票借款，另上訴人又分別於八十七年七月三十一日及同年八月五日清償之二十
    萬元及五十萬元，亦應先抵充無擔保之一百五十萬元本票借款之餘額（另結欠之
    一百五十一萬六千元借款部分設有二百五十萬元抵押權擔保─見本院卷五十二頁
    、三十、三十一頁、四十一頁之借據、借款約定事項及土地登記謄本），故上訴
    人四次所陸續清償之一百五十萬元，應先抵充上訴人另以上開一百五十萬元本票
    所借之借款債務，該項借款債務即因而消滅。是上訴人主張應先抵充一百五十一
    萬六千元云云，應無足取。
五、依前開抵充之結果，上訴人所結欠之一百五十一萬六千元借款債務既尚未因清償
    而消滅，則被上訴人依消費借貸之法律關係，請求上訴人如數給付，自屬應予准
    許。惟查此部分之借款債務，其中一百二十萬元部分（見本院卷二十七、六十六
    頁）之清償期，為八十七年六月二十四日（見本院卷三十一頁），上訴人既逾期
    未為清償，被上訴人請求自清償期限屆滿之翌日即八十七年六月二十五日起，至
    清償日止，加付按年息百分之五計算之法定遲延利息，亦屬應予准許。至於其餘
    三十一萬六千元部分，屬未定清償期限，被上訴人並未舉證證明業已合法定期催
    告上訴人返還，自僅得以支付命令之送達，發生催告之效力（參照民法第二百二
    十九條第二項），而上訴人已於八十七年十二月二十八日收受本件支付命令之送
    達，有原審送達證書可憑（見原審卷十七頁），經催告後逾一個月相當期限即八
    十八年一月二十八日屆滿前，上訴人有給付之義務，惟上訴人逾期仍未清償，即
    應負遲延責任（參照民法第四百七十八條之規定及最高法院七十三年台抗字第四
    一三號判例），被上訴人請求自上開期限屆滿之翌日即八十八年一月二十九日起
    ，至清償日止，加付按年息百分之五計算之法定遲延利息，亦屬應予准許；至超
    過上開部分（除確定部分外）之請求，即屬不應准許。從而，原審就上開不應准
    許部分所為上訴人敗訴之判決，尚有未洽，上訴論旨指摘原判決此部分不當，求
    予廢棄改判，為有理由；就上開應予准許部分所為上訴人敗訴之判決，核無違誤
    ，上訴論旨指摘原判決此部分不當，求予廢棄改判，為無理由。
六、至兩造其餘之攻擊或防禦方法及未經援用之證據，經本院斟酌後，認為均不足以
    影響本判決之結果，自無逐一詳予論駁之必要，併此敘明。
七、據上綸結，本件上訴為一部有理由，一部為無理由，依民事訴訟法第四百五十條
    、第四百四十九條第一項、第七十九條但書，判決如主文。
中      華      民      國    九十      年     十一     月     十三     日
                                臺灣高等法院民事第十三庭
                                    審判長法  官  林  鄉  誠
                                          法  官  謝  碧  莉
                                          法  官  劉  清  景
右正本係照原本作成。
如不服本判決，應於收受送達後二十日內向本院提出上訴書狀，其未表明上訴理由者
，應於提出上訴後二十日內向本院補提理由書狀（均須按他造當事人之人數附繕本）
上訴時應提出委任律師或具有律師資格之人之委任狀；委任有律師資格者，另應附具
律師及格證書及釋明委任人與受任人有民事訴訟法第四百六十六條之一第一項但書或
第二項（詳附註）所定關係之釋明文書影本。
中      華      民      國    九十      年     十一     月     十六     日
                                          書記官  高  澄  純
附註：
民事訴訟法第四百六十六條之一（第一項、第二項）
對於第二審判決上訴，上訴人應委任律師為訴訟代理人。但上訴人或其法定代理人具
有律師資格者，不在此限。
上訴人之配偶、三親等內之血親、二親等內之姻親，或上訴人為法人、中央或地方機
關時，其所屬專任人員具有律師資格並經法院認為適當者，亦得為第三審訴訟代理人
。


司法院資訊處製作；財團法人民間司法改革基金會備份。
